臺灣高雄地方法院民事判決　　　　　 110年度雄簡字第1474號
原　　　告　高雄市政府

法定代理人　陳其邁　
訴訟代理人　王耀南　
　　　　　　錢宜玲　
送達代收人　陳郁元　
被　　　告　郭吳春喜

　　　　　　郭雅萍　

　　　　　　郭雅玲　

　　　　　　郭會君　

兼上四人共　郭致强　
同訴訟代理　　　　　　
人
上列當事人間請求給付使用補償金事件，經本院於民國110 年10
月7 日言詞辯論終結，判決如下：
    主      文
被告應於繼承被繼承人郭福坤之遺產範圍內連帶給付原告新臺幣
柒萬零肆佰貳拾伍元，及自民國一一０年十月八日起至清償日止
，按週年利率百分之五計算之利息。
原告其餘之訴駁回。
訴訟費用由被告於繼承被繼承人郭福坤之遺產範圍內連帶負擔新
臺幣壹仟元，餘由原告負擔。
本判決第一項得假執行。但被告以新臺幣柒萬零肆佰貳拾伍元供
擔保後得免為假執行。
    事實及理由
一、原告主張：訴外人郭福坤自民國101 年1 月1 日起至107 年
    8 月19日止無權占用伊所有之高雄市○○區○○段0000地號
    土地（下稱系爭1232地號土地）；自101 年1 月1 日起至10
    7 年7 月18日止無權占用同段1235地號土地（下稱系爭1235
    地號土地），而經伊委託大有國際不動產估價師聯合事務所
    於105 年12月9 日完成調查，確認被告占用系爭土地情形，
    被告使用鐵棚占用系爭1232地號土地面積2.96平方公尺、使
    用鐵棚占用系爭1235地號土地面積108.51平方公尺，依高雄
    市政府處理被占用市有不動產作業要點第2 點至第4 點之規
    定，伊已多次函知郭福坤應依期限繳納使用補償金，然未獲
    置理，迄今已累積積欠新臺幣（下同）173,023 元。又郭福
    坤於107 年10月7 日死亡，被告均為其繼承人，自應於繼承
    郭福坤之遺產範圍內負清償責任。為此，爰依不當得利、繼
    承之法律關係提起本訴等語。並聲明：被告應於繼承被繼承
    人郭福坤之遺產範圍內連帶給付原告173,023 元，及自110
    年10月8 日起至清償日止，按週年利率5%計算之利息。
二、被告則以：伊等對於被繼承人郭福坤無權占用系爭1232地號
    及1235地號土地，及其應給付原告使用補償金無意見，僅提
    出時效抗辯。並聲明：原告之訴駁回。
四、本院之判斷：
  ㈠原告主張訴外人郭福坤無權占有系爭1232地號面積2.96平方
    公尺、系爭1235地號土地面積108.51平方公尺之事實，業據
    其提出公有地占用調查清冊（附現況照片）、公地占用調查
    清冊、高雄市政府交通局函文、系爭1232地號、系爭1235地
    號土地公告地價資料、101 年至107 年應給付補償金額明細
    等件為證（見本院卷第21頁至第41頁、第123 頁至第133 頁
    ），是此部分事實，堪信屬實。故原告請求郭福坤給付無權
    占用系爭土地期間之使用補償金，自屬有據。
  ㈡原告得請求使用補償金之期間：
  ⒈按無法律上之原因而受利益，致他人受損害者，應返還其利
    益，民法第179 條前段定有明文。次按消滅時效，自請求權
    可行使時起算；消滅時效，因左列事由而中斷：一、請求。
    二、承認。三、起訴。依督促程序聲請發支付命令與起訴有
    同一效力；時效因請求而中斷者，若於請求後6 個月內不起
    訴，視為不中斷；時效完成後，債務人得拒絕給付，民法第
    128 條前段、第129 條第1 項、第2 項第1 款、第130 條、
    第144 條第1 項分別定有明文。再按租金之請求權因5 年間
    不行使而消滅，既為民法第126 條所明定，則凡無法律上之
    原因，而獲得相當於租金之利益，致他人受損害時，如該他
    人之返還利益請求權，已逾租金短期消滅時效之期間，對於
    相當於已罹於消滅時效之租金之利益，即不得依不當得利之
    法則，請求返還。其請求權之時效期間，仍應依前開規定為
    5 年（最高法院96年度台上字第2660號、最高法院85年度台
    上字第2059號民事裁判要旨參照）。又繼承，因被繼承人死
    亡而開始；繼承人自繼承開始時，除本法另有規定外，承受
    被繼承人財產上之一切權利、義務；繼承人對於被繼承人之
    債務，以因繼承所得遺產為限，負清償責任；繼承人對於被
    繼承人之債務，以因繼承所得遺產為限，負連帶責任，同法
    第1147條、第1148條第1 項前段、第2 項、第1153條第1 項
    亦有明文。
  ⒉被告對於原告主張郭福坤無權占用系爭1232號土地、系爭12
    35號土地，應支付使用補償金乙節並不爭執，僅提出時效抗
    辯。經查，原告交通局前於106 年3 月1 日、106 年5 月8
    日、107 年5 月9 日、108 年1 月16日、108 年7 月1 日、
    109 年2 月3 日、109 年8 月28日，雖均曾函催郭福坤給付
    使用補償金173,023 元（見本院卷第29頁至第41頁），然遲
    於110 年2 月22日始具狀向本院聲請核發支付命令，有本院
    收文章可佐（見本院卷第7 頁），原告於110 年2 月22日始
    具狀聲請核發支付命令，可認與起訴有同一效力而中斷時效
    ，則其於聲請核發支付命令日回溯逾5 年以外部分（即自10
    5 年2 月23日起至110 年2 月22日止），已罹於上開所定5
    年之消滅時效，被告就此部分抗辯已罹於時效而拒絕給付，
    自屬有據，而於5 年內部分原告就系爭1232地號土地、系爭
    1235地號土地分別請求計算至107 年8 月19日及107 年7 月
    18日止之使用補償金，為被告所不爭執（見本院卷第165 頁
    ），是關於原告得請求使用補償金之期間，系爭1232號土地
    係自105 年2 月23日起至107 年8 月19日止；系爭1235號土
    地則自105 年2 月23日起至107 年7 月18日止計算範圍內為
    有理由，逾此部分，則屬無據，應予駁回。
  ㈢原告得請求使用補償金之金額：
  ⒈按請求返還不當得利，係以無法律上之原因而受利益，致他
    人受有損害為其要件，故其得請求返還之範圍，應以對方所
    受之利益為度，非以請求人所受損害若干為準，無權占有他
    人土地，可能獲得相當於租金之利益為社會通常之觀念（最
    高法院61年台上字第1695號判決、88年度台上字第1894號民
    事判決參照）。次按城市地方房屋之租金，以不超過土地及
    其建築物申報總價年息10% 為限，土地法第97條第1 項定有
    明文。而該條所謂土地價額，依土地法施行法第25條規定，
    係指法定地價而言，又法定地價，依土地法第148 條規定，
    係指土地所有權人依土地法所申報之地價。而依平均地權條
    例施行細則第21條前段規定，公有土地以各該宗土地之公告
    地價為申報地價，免予申報。又基地租金之數額，除以基地
    申報地價為基礎外，尚須斟酌基地之位置，工商業繁榮之程
    度，承租人利用基地之經濟價值及所受利益等項，並與鄰地
    租金相比較，以為決定，並非必達申報總地價年息10% 最高
    額（最高法院68年台上字第3071號判決要旨可參）。
  ⒉查系爭1232地號、1235地號土地臨路交通狀況尚稱便利，其
    上有建築改良物，被告對於使用補償金以公告地價總額年息
    5%計算亦不爭執（見本院卷第165 頁）。是本院審酌系爭12
    32地號、1235地號土地所在位置、生活機能、交通便利性及
    郭福坤占用土地目的暨實際所受利益等情狀，認原告主張以
    公告地價年息5%計算相當於租金之不當得利尚屬適當。是據
    此計算，被告自105 年2 月23日起分別計算至107 年8 月19
    日及107 年7 月18日止，所受相當於租金之不當得利金額為
    70,425元（計算式詳如附表所示），原告逾此部分之請求，
    即屬無據。
四、綜上所述，本件原告依民法第179 條、第1148條及第1153條
    之規定，請求被告應於繼承被繼承人郭福坤之遺產範圍內連
    帶給付原告70,425元，及自110 年10月8 日起至清償日止，
    按週年利率5%計算之利息。為有理由，逾此部分之請求，為
    無理由，應予駁回。
五、本件係依民事訴訟法第427 條第1 項所規定之適用簡易訴訟
    程序所為被告敗訴之判決，爰依同法第389 條第1 項第3 款
    規定依職權宣告假執行，並由本院依民事訴訟法第392 條第
    2 項之規定，依職權宣告被告為原告預供擔保，得免為假執
    行。
六、訴訟費用負擔之依據：民事訴訟法第79條。
中    華    民    國   110    年    10    月    28    日
                  高雄簡易庭  法      官  謝宗翰
以上正本係照原本作成。
如對本判決上訴，須於判決送達後20日內向本院提出上訴狀，同
時表明上訴理由；如已於本判決宣示後送達前提起上訴者，應於
判決送達後20日內補具上訴理由（均須按他造當事人之人數附繕
本）。
中    華    民    國   110    年    11    月    4     日
                              書  記  官  蔡靜雯
附表一：系爭1232地號土地
┌────┬─────┬────┬────┬────────┬────┬───────┐
│占用年度│ 公告地價 │占用面積│本院所核│   占用期間     │占用天數│應給付補償金額│
│        │（元/ ㎡）│ （㎡） │定適當計│                │        │              │
│        │          │        │算之年息│                │        │              │
├────┼─────┼────┼────┼────────┼────┼───────┤
│105年度 │ 5,430元  │  2.96  │5％     │105 年2 月23日至│313 天  │687元         │
│（閏年）│          │        │        │105 年12月31 日 │        │              │
├────┼─────┼────┼────┼────────┼────┼───────┤
│106年度 │ 5,430元  │  2.96  │5％     │106 年1 月1 日至│1年     │804元         │
│        │          │        │        │106 年12月31日  │        │              │
├────┼─────┼────┼────┼────────┼────┼───────┤
│107年度 │ 5,430元  │  2.96  │5％     │107 年1 月1 日至│231天   │509元         │
│        │          │        │        │107 年8 月19日  │        │              │
├────┴─────┴────┴────┴────────┴────┼───────┤
│                                      以上金額共計                  │2,000元       │
├──────────────────────────────────┴───────┤
│【計算式：占用年度公告地價×占用面積×年息×（占用天數／年度）比例，元以下四捨五入】│
└──────────────────────────────────────────┘
　
附表二：系爭1235地號土地
┌────┬─────┬────┬────┬────────┬────┬───────┐
│占用年度│ 公告地價 │占用面積│本院所核│   占用期間     │占用天數│應給付補償金額│
│        │（元/ ㎡）│ （㎡） │定適當計│                │        │              │
│        │          │        │算之年息│                │        │              │
├────┼─────┼────┼────┼────────┼────┼───────┤
│105年度 │ 5,254元  │ 108.51 │5％     │105 年2 月23日至│313 天  │24,378元      │
│（閏年）│          │        │        │105 年12月31 日 │        │              │
├────┼─────┼────┼────┼────────┼────┼───────┤
│106年度 │ 5,254元  │ 108.51 │5％     │106 年1 月1 日至│1年     │28,506元      │
│        │          │        │        │106 年12月31日  │        │              │
├────┼─────┼────┼────┼────────┼────┼───────┤
│107年度 │ 5,254元  │ 108.51 │5％     │107 年1 月1 日至│199天   │15,541元      │
│        │          │        │        │107 年7 月18日  │        │              │
├────┴─────┴────┴────┴────────┴────┼───────┤
│                                      以上金額共計                  │68,425元      │
├──────────────────────────────────┴───────┤
│【計算式：占用年度公告地價×占用面積×年息×（占用天數／年度）比例，元以下四捨五入】│
└──────────────────────────────────────────┘